【裁判字號】    98,消債清,10
【裁判日期】    980728
【裁判案由】    清算事件
【裁判全文】
臺灣板橋地方法院民事裁定            98年度消債清字第10號
聲  請  人  甲○○
代  理  人  陳昭全律師
上列當事人因消費者債務清理事件聲請清算，本院裁定如下：
    主  文
聲請駁回。
聲請費用由聲請人負擔。
    理  由
一、本件聲請意旨略以：聲請人因負欠銀行信用卡等債務新臺幣
    （下同）744,760 元而有不能清償情事，於消費者債務清理
    條例施行前之民國95年間，提出債權人清冊以書面向最大債
    權金融機構聯邦商業銀行股份有限公司請求共同協商債務清
    償方案，並於95年4 月間成立協商，每月應清償5,996 元。
    惟聲請人於97年1 月因公司要求留職停薪而失業無工作收入
    ，而聲請人因於96年10月有勞保退休金之收入方得持續繳款
    至97年9 月；但聲請人因於97年9 月後將原有積蓄使用殆盡
    ，故已無法續為支付清償，實乃係有不可歸責於己之事由，
    致履行顯有重大困難，爰向本院聲請清算等語。
二、按債務人對於金融機構因消費借貸、自用住宅借款、信用卡
    或現金卡契約而負債務，在聲請更生或清算前，應提出債權
    人清冊，以書面向最大債權金融機構請求協商債務清償方案
    並表明共同協商之意旨，消費者債務清理條例第151條第1項
    定有明文。而債務人與金融機構協商成立者，不得聲請更生
    或清算，但因不可歸責於己之事由，致履行顯有重大困難者
    ，不在此限；消費者債務清理條例施行前，債務人依金融主
    管機關協調成立之中華民國銀行公會會員辦理消費金融案件
    無擔保債務協商機制與金融機構成立之協商，準用前項之規
    定，消費者債務清理條例第151條第5項、第6項亦分別有明
    文可參。至於債務人聲請更生或清算不合程式或不備其他要
    件者，法院應以裁定駁回之，但其情形可以補正者，法院應
    定期間先命補正，復為同條例第8條所明定。
三、次按前開法律規定之「但因不可歸責於己之事由，致履行顯
    有重大困難者，不在此限」，其立法意旨係基於債務清償方
    案成立後，應由債務人誠實遵守信用履行協商還款條件，惟
    於例外情形下發生情事變更，在清償期間收入或收益不如預
    期，致該方案履行困難甚或履行不能，因不可歸責於己之事
    由，始能聲請更生或清算。此規範意旨在避免債務人任意毀
    諾已成立之協商，濫用更生或清算之裁判上債務清理程序。
    蓋以債務清償方案係經當事人行使程序選擇權所為之債務清
    理契約，債務人應受該成立之協議所拘束。債務人既已與金
    融機構協商成立，如認該協商方案履行有其他不適當情形，
    自仍應再循協商途徑謀求解決。又所謂不可歸責於己之事由
    ，係指出於非己身所能控制之自然力或其他人為事由，具有
    猝然性而不能預知，非人力所能參與或所能阻止，而陷於不
    能履行承諾償還自己之債務者而言，例如：
  1.債務人於履行清償期間遭逢重大意外災害，如車禍、火災、
    或罹患重大不治之惡疾而喪失工作能力。
  2.債務人負擔家計生活之職業工作，突然非自願性失業，而可
    預見的、持續性的無法就業謀生。
  3.因遭逢不可抗力之天然災害，如地震、颱風、水災而因其損
    害甚鉅致無力清償等情事。
四、本件聲請人前於 95年4月間依金融主管機關協調成立之中華
    民國銀行公會會員辦理消費金融案件無擔保債務協商機制，
    與最大債權金融機構聯邦銀行達成協商，協議自 95年6月起
    以利率 6.88%，分250期，每期按月於10日還款4,229元，惟
    於 97年9月呈報毀諾之事實，有聲請人所提之協議書、無擔
    保債務還款計畫之影本各 1份為證，並經本院依職權向聯邦
    銀行查詢函覆屬實。是本件聲請人向本院聲請清算，自須審
    究其是否有「不可歸責於己事由致履行顯有重大困難」之情
    事。經查：
  (一)就聲請人主張毀諾之原因言：
  1.依消費者債務清理條例第3 條規定，債務人不能清償債務或
    有不能清償之虞者，得依本條例所定更生或清算程序，清理
    其債務。該條例所謂之「不能清償債務或有不能清償之虞者
    」，係指債務人欠缺清償能力，對於已屆清償期，且已受請
    求之債務之全部或主要部分，客觀上可預見其為一般且繼續
    的不能清償之財產狀態之謂。又清償能力係由財產、信用、
    勞力三者構成，雖無足夠財產，如有良好之信用、優良之技
    術或持續不斷之勞力，即屬有清償債務之可能（參照：陳計
    男著；消費者債務清理條例釋論，三民書局 97年9月初版一
    刷，第15頁）。
  2.參諸消費者債務清理條例第151條第5項之立法理由可知，債
    務清償方案成立後，固由債務人按其條件履行，惟需於其後
    發生情事變更，在清償期間收入或收益不如預期，致該方案
    履行困難甚或履行不能，因不可歸責於己，始能聲請更生或
    清算。此項規定旨在避免聲請人任意毀諾已成立之協商，濫
    用更生或清算之裁判上債務清理程序，蓋以債務清償方案係
    經當事人行使程序選擇權所為之債務清理契約，債務人應受
    該成立之協議所拘束。債務人既已與金融機構協商成立，如
    認該協商方案履行有其他不適當情形，自仍應再循協商途徑
    謀求解決。聲請人主張其於 97年1月因公司要求留職停薪，
    以致於聲請人無法繼續清償等語，雖經聲請人提出佳好實業
    有限公司開立留職停薪證明 (詳見本院卷第42頁)， 然聲請
    人並無喪失工作能力，上開留職停薪事由乃一時性而非持續
    性之無法就業，故聲請人並無客觀上可預見其一般且繼續的
    不能清償債務情事，且觀諸債權銀行陳報狀可知，聲請係於
    97年9 月毀諾，是以聲請人於失業後，復仍正常履約繳款，
    迄97年9 月間始毀，足見其失業與毀諾間並無任何關聯性。
  3.按清算之目的在使全體債權人獲得公平之受償，並使債務人
    在經濟上得有重建生活之機會，防止社會經濟發生混亂。上
    開制度並非在使債務人恣意消費所造成之債務，轉嫁予債權
    人負擔；故法律所設債務人免責之制度，應在鼓勵勤勞誠實
    之債務人，而非縱容投機不誠實之債務人奢侈浪費，倘債務
    人於聲請更生或清算前之相當期間內，利用信用金融之機會
    ，恣意為非屬通常生活所需之鉅額消費或作奢侈性、浪費性
    之消費，而不在意日後履行返還之能力，反而算計消債條例
    中之免責制度，濫用更生或清算程序以規避其應負擔之償還
    責任，自與前開立法本旨有違。又觀諸聲請人所附勞工保險
    被保險人投保資料表可知，聲請人於96年10月8 日自台北皮
    鞋業職業工會退保，並於96年10月29日領取勞保退休金481,
    194 元，有聲請人所附富邦銀行存摺在卷可參 (詳見本審卷
    第41頁)。 然依聲請人所附富邦銀行所載，聲請人於96 年
    10月31日領取5 萬，之後陸續於同年11月1 日、5 日、24日
    、28日提領現金4 萬5 千元、5 千元、8 萬5 千元，但未說
    明用途。是以聲請人於一時性之失業後，仍應有資力得以負
    擔協商費用，但聲請人將所得款項任意花費卻不誠實依約履
    行協商之清償義務，故自難本件聲請人有於協商成立後構成
    「不可歸責於己事由致履行顯有重大困難」之法定事由存在
    。
  (二)債務人依消費者債務清理條例向法院聲請更生或清算，應認
    係債務清理之最後手段，蓋經法院裁定開始更生或清算程序
    後，債務人之生活、身分資格、工作權利等或均將受有限制
    。又該條例所定之債務清理程序採雙軌制設計，分為重建型
    之更生程序及清算型之清算程序，其立法目的在使有不能清
    償或有不能清償之虞的消費者，得依其自身負債與清償能力
    之不同情況，選擇不同程序清理其債務，以調整其與債權人
    及其他利害關係人之權利義務關係，保障債權人之公平受償
    ，謀求消費者經濟生活之更生及社會經濟之健全發展。上開
    規定之立法目的，在兼顧債權人、債務人雙方之利益，使陷
    於經濟上困境之消費者得以清理債務，利用此兩種不同程序
    妥適調整債務人與債權人及其他利害關係人間之權利義務關
    係，保障債權人獲得公平受償，並謀求消費者經濟生活之更
    生機會。申言之，更生之目的在使全體債權人獲得公平之受
    償，並使債務人在經濟上得有更生之機會，防止社會經濟發
    生混亂。上開制度並非在使債務人恣意消費所造成之債務，
    轉嫁予債權人負擔；故法律所設債務人免責之制度，應在鼓
    勵勤勞誠實之債務人，而非縱容投機不誠實之債務人奢侈浪
    費，倘債務人於聲請更生或清算前之相當期間內，利用信用
    金融之機會，恣意為非屬通常生活所需之鉅額消費或作奢侈
    性、浪費性之消費，而不在意日後履行返還之能力，反而算
    計消債條例中之免責制度，濫用更生或清算程序以規避其應
    負擔之償還責任，自與前開立法本旨有違。本案依據中國信
    託商業銀行向本院陳報，聲請人於 93年3月12日至太平洋百
    貨公司刷卡消費資總計高達31,728元（見本院卷第 126頁至
    第 129頁），足見聲請人之負債原因顯與其恣意消費之情形
    有關，聲請人恣意為非屬通常生活所需之鉅額消費或作奢侈
    性、浪費性之消費，而不在意日後履行返還償債之能力，自
    與前開立法本旨有違。
五、綜上所述，經本院調查結果，既無法證明聲請人依原協商件
    條款履行，有何因不可歸責於己之事由致履行顯有重大困難
    之情事，則其為清算之聲請，於法不合，自應予駁回。
中    華    民    國    98    年    7     月    28    日
                  民事第一庭    法  官  黎文德
以上正本證明與原本無異
如不服本裁定應於送達後10日內向本院提出抗告狀，並應繳納抗
告費新台幣1,000元整。
中    華    民    國    98    年    7     月    28    日
                                書記官  趙彬


司法院資訊處製作；財團法人民間司法改革基金會備份。
